【裁判字號】    97,上訴,1200
【裁判日期】    970918
【裁判案由】    違反組織犯罪防制條例等
【裁判全文】
臺灣高等法院高雄分院刑事判決        97年度上訴字第1200號
上  訴  人  臺灣高雄地方法院檢察署檢察官
上  訴  人
即  被  告  乙○○（即王觀伍）
選任辯護人  陳正達  律師
            許惠珠  律師
            洪世崇  律師
上  訴  人
即  被  告  申○○
                    1樓
上  訴  人
即  被  告  庚○○
上  訴  人
即  被  告  子○○
上  訴  人
即  被  告  甲○○
上 列 四人
共      同
義務辯護人  張啟祥  律師
上  訴  人
即  被  告  丙○○  男  （民國○○年○月○○日生）
                    身分證統一編號：Ｚ000000000號
                    住台北縣新店市○○路327號9樓
選任辯護人  吳賢明  律師
            陳慧錚  律師
            羅鼎城  律師
被      告  寅○○  男  （民國○○年○月○日生）
                    身分證統一編號：Ｚ000000000號
                    住台北市○○區○○街80巷17弄4號4樓
                    現於臺灣花蓮監獄執中
                    寄押於臺灣高雄監獄
被      告  壬○○  男  （民國○○年○○月○日生）
                    身分證統一編號：Ｚ000000000號
                    住台北縣三重市○○○路201巷4號5樓
                    居台北中正區○○路41巷5號2樓
被      告  丁○○  男  （民國○○年○月○○日生）
                    身分證統一編號：Ｚ000000000號
                    住高雄市○○區○○街10巷7號6樓
被      告  辛○○  男  （民國○○年○月○日生）
                    身分證統一編號：Ｚ000000000號
                    住高雄市左營區明德新村23號
被      告  未○○  男  （民國○○年○月○○日生）
                    身分證統一編號：Ｚ000000000號
                    住桃園縣龜山鄉○○○街21巷17號2樓
                    住桃園縣龜山鄉○○街140號
                    居高雄市○○區○○街28號14樓之3（送
                    達地址）
上 列 五人
共      同
義務辯護人  張啟祥律師
被      告  戊○○  男  （民國○○年○月○○日生）
                    身分證統一編號：Ｚ000000000號
                    住台北縣新莊市○○○路11號
                    住宜蘭縣礁溪鄉○○村○○路68巷7號
選任辯護人  王進勝  律師
            趙建和  律師
            陳  明  律師
被      告  丑○○  男  （民國○○年○月○○日生）
                    身分證統一編號：Ｚ000000000號
                    住台北縣蘆洲市○○街42之9號4樓
選任辯護人  李衍志  律師
被      告  癸○○  男  （民國○○年○月○○日生）
                    身分證統一編號：Ｚ000000000號
                    住高雄市○○區○○路37巷7弄4號
選任辯護人  朱立人  律師
上列上訴人因被告等違反組織犯罪防制條例等案件，不服臺灣高
雄地方法院92年度重訴字第53號中華民國97年5 月7 日第一審判
決（起訴案號：臺灣高雄地方法院檢察署91年度偵字第13030 、
14158 、14542 、14938 、20026 、21136 、23471 、24693 、
25669 號、91年度偵緝字第759 號、91年度偵字第759 號、92年
度偵字第5275號、6320號），提起上訴，本院判決如下：
     主  文
上訴駁回。
    事實及理由
一、本案經本院審理結果，認第一審判決上訴人即被告乙○○、
    子○○、甲○○、申○○、庚○○、丙○○有罪部分，核其
    認事用法均無不合，應予維持，並引用第一審判決書記載之
    事實，證據及理由。而第一審判決被告丁○○、壬○○、寅
    ○○、戊○○、丑○○、癸○○均無罪部分及被告乙○○被
    訴恐嚇己○○及剝奪行動自由，被訴對卯○○恐嚇取財及剝
    奪其行動自由部分無罪及被告未○○、子○○被訴對卯○○
    恐嚇取財及剝奪其行動自由部分均無罪部分，本院核其認事
    用法，亦無不合，亦予維持，並引用第一審判決書記載之證
    據及理由。（如附件第一審之判決書）
二、茲補充理由如下：
  (一)被告乙○○、申○○、甲○○、庚○○、子○○、丙○○上
    訴部分：
    上開被告經判處罪刑部分，其引用之證據及理由業經原審分
    別論述綦詳，被告等上訴意旨仍執陳詞否認犯罪，所辯如卷
    附上訴理由狀及本院筆錄所載，既未有新證據動搖原審論述
    之基礎，所辯難以採信。其中被告乙○○所辯未獲午○○免
    除40萬元債務一節，業經原審論述綦詳，本院審理中辯護人
    詰問證人申○○，對於乙○○總共交幾張支票已記憶不清，
    只知有多張要還給午○○等語，仍無法為被告乙○○有利之
    證明。另被告甲○○於本院坦承其陪同卯○○至台大醫院看
    診，與原審所辯其未陪同看診不一致，顯見被告甲○○有所
    隱，則其否認不顧卯○○反對，強行陪同卯○○至環亞飯店
    赴約，辯稱台大醫院看診後即與之分手云云，應係卸責之詞
    ，不足採信，被告丙○○辯稱其僅要求卯○○前往環亞飯店
    協商債務，卯○○自願前往，其未指示甲○○強制黃女，甲○○若強制黃女，係個人所為等語，雖訊之上訴人即被告甲○○亦附和丙○○未作指示之詞，然查被告丙○○於原審否
    認通知卯○○前往環亞飯店，所辯與被告甲○○均反覆不一
    ，且依證人戊○○於原審證述我當時人在大陸，要去皇旗資
    訊公司找人都找不到，所以請乙○○、丙○○幫我聯絡卯○○，有聯絡到我就回台灣之情，為確保戊○○返台與卯○○
    談判不致徒勞，丙○○與甲○○共同施以強脅手段以免卯○○失約應屬事實，卯○○就此部分之指述可以採信。綜上，
    被告乙○○、申○○、甲○○、庚○○、子○○、丙○○上
    訴部分，均核無理由，此部分上訴應予駁回。
  (二)檢察官上訴部分：
    1.被告癸○○無罪部分：
      (1)上訴意旨略稱：被告乙○○故設槍擊案，若又拜託不知
        情之癸○○查察，原設局豈不東窗事發？又上開槍擊案
        並無報案紀錄，癸○○警員未依序立案調查而私下辦案
        違背職責所為，若自身未涉利害關係何以冒險。且癸○○以電腦查得乙○○通緝資料，縱乙○○自知未到案執
        行將被通緝，亦不能得知通緝發布之時間，若癸○○未
        洩露通緝發布時間及乙○○被列為治平專案之查緝對象
        等機密，何以於90年5 月7 日打電話與乙○○，以曖昧
        語言告知乙○○須特別注意等情。
      (2)然查被告癸○○始終否認參與設局午○○、辛○○之槍
        擊案，公訴人指稱被告癸○○知情參與，並無積極證據
        足以證明，縱因其與乙○○有私人情誼而受託私下查案
        ，未依序立案調查，亦係職責違失問題，不能據此推斷
        其與乙○○等人共同犯罪。至公訴人指稱被告癸○○向
        乙○○洩露其被通緝及被提報為治平專案查緝對象一節
        ，所憑僅係被告癸○○曾於90年2 月27日使用電腦查詢
        乙○○之通緝資料及90年5 月7 日癸○○與乙○○之間
        之電話內容。惟被告癸○○否認將發布通緝之時間資料
        告知乙○○，乙○○亦否認獲知通緝發布之時間，堅稱
        其拒絕到案執行已確定之判決必遭通緝事，無須癸○○
        告知。而審查90年5 月7日 癸○○撥打電話與天運天之
        通話內容並未明示或暗示發布通緝之時間或被列為治平
        專案對象之訊息，僅以關心態度，叮囑乙○○出門要注
        意，警方已有線報發現其所駕駛之轎車影，並未具體
        告知警方已設定之逮捕查緝行動。雖然被告癸○○身為
        警務人員明知通緝中之人犯，昧於私情未依法緝捕；
        反示警促其出門注意，有虧職守風紀，然上開通話內容
        尚難認定有國防以外應秘密之消息經被告癸○○洩露，
        況證人趙明宏分隊長業於原審到庭證述乙○○被列為治
        平專案對象，癸○○職務上不可能知情屬實，自不得以
        電話中上開言語即推斷癸○○必然已知情。此外，均查
        無積極事證足以證明被告癸○○有公訴人所指之犯行，
        原審諭知無罪之判決，核無不當。
    2.被告戊○○、乙○○、丑○○、未○○、子○○、丙○○
      、寅○○、壬○○被訴妨害卯○○行動自由，並恐嚇取財
      無罪部分：
      (1)公訴意旨略以：卯○○雖因涉嫌掏空皇旗公司而被起訴
        ，惟審理結果僅在市場上不公平買賣股票部分被判決有
        罪，掏空部分被判無罪，被告戊○○未循法律途徑解決
        債務，反一再騷擾、恐嚇卯○○，應係意圖為自己不法
        所有。且乙○○受戊○○之委託，夥同數人多次連繫卯
        ○○談判，自90年5 、6 月間迄90年10月14日、8 月15
        日尚發生丙○○、甲○○強制黃女到環亞飯店事，足見
        雙方協商次數多且長，氣氛顯然惡劣，戊○○同時出口
        成髒、舉止輕薄，甚稱如不處理債務對大家都不好等語
        ，極易使人產生心理遭威脅之負擔，其刻意製造惡劣環
        境壓迫告訴人精神再直接間接告以上開言語，即屬惡害
        之通知。又秘密證人A2已於原審證稱被告戊○○對伊談
        及欲對卯○○及其美國小孩動手等語，原審未考量A2與
        卯○○之關係，亦未詳察戊○○是否藉由A2傳達，又卯
        ○○與黃啟瑞業於偵審中指證戊○○派人至特鼎公司要
        求解決債務，否則要對卯○○在美國的小孩不利，並由
        特鼎員工轉達，原審認被告等人行為未構成恐嚇，不無
        違誤云云。
      (2)經查告訴人卯○○涉掏空公司被起訴，縱獲判無罪，惟
        其積欠信柏公司貨款亦係事實，戊○○本於債權之請求
        ，向卯○○追討債務，其主觀上自無不法所有之意圖。
        且如上訴人所言，乙○○受戊○○委託向卯○○追討債
        務，歷經多次協商談判，費時四、五月之久，縱使其間
        曾發生丙○○、甲○○為確保黃女到環亞飯店赴約談判
        ，而由甲○○不顧黃女反對，強行上車陪同前往之事，
        亦未發生渠二人對黃女施以恫嚇之言語。協商過程中平
        和無暴力，復經證人吳雅惠於原審證述在卷，衡情，債
        權人對於巨款債權無法獲償，勞神費時一再談判協商，
        情緒必然氣憤，其出口抱怨、責亦屬人情之常，所稱
        如不處理債務對大家都不好，亦屬尋常語言，未涉以加
        害生命、身體、自由、名譽、財產之事恐嚇他人。而債
        務人積欠對方債務未償還，在理屈下承受債權人一再要
        求解決之心理壓力本不可免，債務協商之氣氛亦難期輕
        鬆，無論氣氛不佳或上開被告等多人在場，既無恐嚇之
        言行，即難以告訴人主觀上感受壓力而恐懼遽論上開被
        告等恐嚇罪名。至於秘密證人A2於原審固證稱「我有通
        知卯○○請他小心」（原審卷7 第21頁），惟並未證稱
        被告戊○○要A2轉告卯○○，則被告戊○○縱在A2前言
        及欲對卯○○及其美國小孩動手之詞，究係不滿卯○○
        欠積不還而口出惡言，氣憤發洩之詞？抑或預見A2將轉
        告卯○○而故為間接傳達？並無明確證據可資認定。況
        證人A2於原審自承其係皇旗資訊公司之協力廠商之一，
        乃一般生意往來關係，若戊○○有恫嚇黃女之本意，自
        可明言請A2轉告，或利用多次與黃女談判協商機會面告
        ，原審以無法證明戊○○有藉A2轉達恐嚇之意，不能以
        A2自行將二人對話內容轉知即論以被告戊○○恐嚇罪名
        ，其事論理並無不當。此外，告訴人卯○○及證人黃
        啟瑞所證特鼎公司員工轉達恐嚇言詞一節，既非親身見
        聞，而係轉述他人所言，即屬傳聞證據而無證據能力，
        檢察官執此為證據自非可採。綜上所述，原審就此部分
        諭知上開被告等無罪之判決並無不合，檢察官上訴意旨
        指摘此部分判決不當為無理由。
    3.被告等人被訴參與組織犯罪部分：
      (1)上訴意旨略稱：
        被告乙○○，指揮綽號「小黑」之成年男子，與數名不
        詳年籍姓名之人，向被害人巳○○及辰○○等人恐嚇取
        財736 萬元。另與被告申○○、辛○○聯手，夥同傅永
        強、被告甲○○、未○○、子○○、許晉魁、丁○○等
        人，連續向告訴人午○○恐嚇取財、妨害自由及傷害，
        甚至以造假槍擊案設局詐騙告訴人午○○等情，為原審
        判決所是認。再佐以如前述，被告乙○○、戊○○、丑
        ○○、未○○、子○○、丙○○、寅○○、壬○○對告
        訴人卯○○持續騷擾、恐嚇取財之時間長達一年半載，
        地點遍及國內外，手法係要求上市公司給付貨款等情，
        是若非被告等人已組成以夙有從屬關係並訓練有素之犯
        罪組織，渠等豈會如此配合分工演出設局詐騙、強押被
        害人，執行暴力恐嚇取財之行動？又被告等人向被害人
        等恐嚇取財、妨害自由及傷害之過程，均是由乙○○己
        意或受他人委託，指揮人手以電話或親往方式，將被害
        人約出談判，再由被告乙○○自己或受託人出面索討債
        款等情，堪信被告等人確實具有以乙○○居首之上下層
        級、內部管理結構。此外，組織以犯罪為宗旨之犯罪集
        團，為逃避查緝，自會採隱蔽措施，或以合法名稱登記
        ，未必留存組織表、成員名冊等文件，未必對於違抗之
        成員加以懲處，要判斷某一團體是否具有相當組織之內
        部結構，主要仍應從事務性質及參與者之角色方面思想
        ，而非以有無幫規、戒條、固定經濟來源研判。且原審
        對秘密證人A1至A3警詢中之證述認為無證據能力，雖依
        據組織犯罪條例第12條第1 項中段所規定，然此本係刑
        事訴訟法修正採用交互詰問前之作法，於實施交互詰問
        後仍得審酌是否與審判中陳述不一致，可否採信，縱排
        除作為被告不利之證據，亦可作為彈劾證據。總之，被
        告等之組織具集團性、常習性、脅迫性及暴力性，應屬
        組織犯罪條例第2 條所稱之犯罪組織云云。
      (2)按組織犯罪條例第12條第1 項中段規定：「訊問證人之
        筆錄，以在檢察官或法官面前作成，並經踐行刑事訴訟
        法所定訊問證人之程序為限，始得採為證據。」，此為
        刑事訴訟證據能力之特別規定，自應優先適用，依上開
        規定，秘密證人A2、A3於警詢時之陳述，於被告涉犯組
        織犯罪條例案件，即絕對不具證據能力，無修正後刑事
        訴訟法第159 條之2 及159 條之3 規定之適用，不得採
        為判決基礎，最高法院94年台上字第2221號著有判決要
        旨可參，原審判決就此部分適用法律並無違誤，合先
        明。
      (3)次按組織犯罪條例第2 條所謂犯罪組織，係指3 人以上
        ，有內部管理機構，以犯罪為宗旨或以其成員從事犯罪
        活動，具有集團性、常習性及脅迫性或暴力性之組織而
        言。而所謂「內部管理結構」，係指有上下從屬關係之
        謂，亦即組織內部有主持人或首領與幫眾層級之分，有
        階級領導，下屬須服從主持人或首領之命令，其內部結
        構階層化，並有嚴密控制關係，此特性有別於共犯、結
        夥犯之組成，須有相當明確之證據資為判斷。除具有上
        開內部管理結構之特性外，尚須兼具以犯罪為宗旨或以
        其成員從事犯罪活動之要件。上訴人就一同營造有限公
        司或該公司之「台北分公司」何以係犯罪組織之內部管
        理結構，並未舉證以明，僅以若非被告等人已組成以夙
        有從屬關係並訓練有素之犯罪組織，渠等豈會如此配合
        分工演出設局詐騙、強押被害人執行暴力恐嚇取財之行
        動？又上述過程均是由乙○○己意或受他人委託，指揮
        人手為之，堪信被告等人有以乙○○居首之上下層級、
        內部管理結構等理由推斷，惟就本案判決有罪部分之事
        實觀之，祇見共同犯罪之行為，就被告等如何以乙○○
        為首，以一同營造有限公司及台北分公司為名，組成內
        部結構階層化，並有嚴密控制關係，並未提出積極證據
        ，既無一定之組織章程或類似規範，亦無下屬須服從指
        揮，若違抗將予懲處之嚴密控制事實可資判斷，原審就
        此部分以檢察官就犯罪組織之構成要件未舉證以實，且
        檢察官所指被告等涉犯之多部分犯罪事實係屬不能證明
        ，故就被告丁○○、壬○○、寅○○、戊○○、丑○○
        、癸○○部分為無罪之諭知，就被告乙○○、未○○、
        子○○、甲○○、申○○、庚○○、辛○○、丙○○部
        分，因此部分如成立犯罪，與渠等論罪科刑部分有牽連
        犯之關係，為裁判上一罪，而不另為無罪之諭知，認事
        用法，均無不當。
        綜上所述，檢察官之上訴為無理由，應予駁回。
三、被告乙○○經合法通知，無正當理由未於審理期日到庭，爰
    不待其陳述逕行判決。其具狀聲請傳訊證人趙欣怡，因證人
    趙欣怡業於偵查中具結作證明確，無再傳之必要。
據上論斷，應依刑事訴訟法第368 條、第371 條、第373 條，判
決如主文。
本案經檢察官方娜蓉到庭執行職務。
中    華    民    國    97    年    9     月    18    日
                  刑事第九庭    審判長法  官  莊秋桃
                                      法  官  謝宏宗
                                      法  官  裕斗
以上正本證明與原本無異。
檢察官如不服本判決應於收受本判決後10日內向本院提出上訴書
狀，其未敘述上訴理由者，並得於提起上訴後10日內向本院補提
理由書狀（均須按他造當事人之人數附繕本）「切勿逕送上級法
院」。
被告不得上訴。
中    華    民    國    97    年    9     月    18    日
                                      書記官  許信宗
附錄本判決論罪科刑法條：
中華民國刑法第304條
（強制罪）
以強暴、脅迫使人行無義務之事或妨害人行使權利者，處 3 年以
下有期徒刑、拘役或 3 百元以下罰金。
前項之未遂犯罰之。
中華民國刑法第305條
（恐嚇危害安全罪）
以加害生命、身體、自由、名譽、財產之事，恐嚇他人致生危害
於安全者，處2 年以下有期徒刑、拘役或3 百元以下罰金。
中華民國刑法第339條
（普通詐欺罪）
意圖為自己或第三人不法之所有，以詐術使人將本人或第三人之
物交付者，處5 年以下有期徒刑、拘役或科或併科1 千元以下罰
金。
以前項方法得財產上不法之利益或使第三人得之者，亦同。
前二項之未遂犯罰之。
中華民國刑法第346條
（單純恐嚇罪）
意圖為自己或第三人不法之所有，以恐嚇使人將本人或第三人之
物交付者，處6 月以上5 年以下有期徒刑，得併科1 千元以下罰
金。
以前項方法得財產上不法之利益，或使第三人得之者，亦同。
前二項之未遂犯罰之。


司法院資訊處製作；財團法人民間司法改革基金會備份。
